【裁判字號】    97,台上,1927
【裁判日期】    970508
【裁判案由】    違反山坡地保育利用條例
【裁判全文】
最高法院刑事判決            九十七年度台上字第一九二七號
上  訴  人  台灣高等法院檢察署檢察官
上  訴  人
即  被  告  甲○○
上列上訴人等因被告違反山坡地保育利用條例案件，不服台灣高
等法院中華民國九十七年一月十日第二審更審判決（九十六年度
上更(二)字第五三九號，起訴案號：台灣板橋地方法院檢察署八十
八年度偵字第二二一一九號），提起上訴，本院判決如下：
    主  文
上訴駁回。
    理  由
按刑事訴訟法第三百七十七條規定，上訴於第三審法院，非以判
決違背法令為理由，不得為之。是提起第三審上訴，應以原判決
違背法令為理由，係屬法定要件。如果上訴理由書狀並未依據卷
內訴訟資料，具體指摘原判決不適用何種法則或如何適用不當，
或所指摘原判決違法情事，顯與法律規定得為第三審上訴理由之
違法情形，不相適合時，均應認其上訴為違背法律上之程式，予
以駁回。
本件檢察官上訴意旨略稱：（一）檢察官於民國八十八年十一月
八日現場勘驗之面積為二二二平方公尺，於八十九年二月後，被
告又加作長約一百五十公尺、高三公尺六十公分之擋土牆，復於
九十六年四月五日鋪設四公尺寬七十公尺長之水泥路面，且於九
十六年十月間出售七百六十坪土地，得利新台幣六百萬元，原審
未審酌上開攸關公平正義維護之事項，致量刑過輕，有應調查之
證據未予調查之違法。（二）本件經台灣板橋地方法院檢察署檢
察官將該署九十一年度偵字第一三０九七號、八十九年度偵字第
一三三一０號案件送請併案審理，原審未予判決又未說明理由，
有已受請求之事項而未予判決之違法云云。上訴人即被告甲○○
上訴意旨略以：（一）原審就被告所提出系爭土地附近居民郭金
鳳等十人所出具之證明書證明「於甲○○施工期間確無土石滑落
地面或影響人車公共安全等情事」，並未依被告聲請傳訊上開鄰
近住戶十人，以查明是否有水土流失情事，又未詳查該十人所證
是否可信，徒以郭金鳳等人與證人林進財之工廠是不同巷道即不
採，有調查未盡及違背經驗法則之違法。（二）證人林進財固稱
八十八年間曾因系爭土地水土流失而有土石沖下，惟證人即當地
里長方進陸稱林進財應是記錯時間，崩塌時間應是八十七年艾比
絲颱風時，當時有通知記者報導等語；林進財亦稱泥沙流至工廠
前僅有一次，郭金鳳等十人之證明書亦提及艾比絲颱風時曾生災
害。原判決不採方進陸等之一致證述，僅因方進陸曾出資購買系
爭土地有利害關係等情，遽採時隔七、八年後之林進財證詞，有
理由不備之違法。（三）鈞院前次發回意旨，命查明被告施作上
開擋土牆是否係依縣政府所核准之截（水）、排水溝所必要之工
程？抑或是因被告開發山坡地超挖而施作？查本件擋土牆施作地
點均為排水溝邊坡位置，因邊坡陡峭，若不施作擋土牆，土石滑
落覆蓋排水溝即失去排水功能；被告依台北縣政府核准施作排水
溝，有結構技師梁正裕之分析報告可證。被告就艾比絲颱風造成
之災害，經申請施作排水溝，並開臨時便道以運送重型施工器具
，並因台北縣政府不准遠運廢土而必須就地整平等客觀事實，原
判決未依卷內資料審酌，遽論擋土牆之設置與救災無關，有理由
不備及認定事實不依證據之違法云云。惟查原判決依憑被告之部
分自白、證人李榮海、施家棟、蕭景槐、陳健裕、林進財之證言
，被告之名片、土地買賣契約書、土地出賣全權委託授權書、佣
金給付承諾書、支付土地買賣價款收據、土地權利參與契約書、
黃福昇向台北縣政府申請緊急搶修之申請書、台北縣政府八十八
年五月六日八八北府農六字第一七０一三二號函、八十八年四月
一日八八北府農六字第一二二一一八號函、八十八年三月三日八
八北府農六字第八一六八四號函及檢送之會勘紀錄、八十八年四
月二十八日八八中字第０一一號函及附件鑽探報告書、防災措施
圖、八十八年三月二十三日八八中字第００八號函及檢附之措施
圖、台北縣樹林地政事務所九十四年十二月十二日北縣樹地登字
第０九四００一五一八０號函送之三峽鎮○○段成福小段一０二
八地號等土地登記謄本及異動索引資料、台北縣樹林地政事務所
九十五年四月十九日北縣樹地測字第０九五０００四四二三號函
送之三峽鎮○○段成福小段一０三０─一等地號土地登記謄本及
地籍圖謄本、台北縣政府九十年九月二十五日九十府農山字第三
四九八六號函及檢附之台灣省政府於八十五年三月六日以八五府
農水字第一二三一四號公告、行政院八十六年七月三十一日台八
十六農三０八二四號函核定省府八十六年十月八日八六府農水字
第一六八八六七號公告之台灣省山坡地範圍地段明細表、台北縣
政府八十八年十月十八日八八北府農六字第二九三三八五號函、
台北縣政府農業局八十八年十月二十二日八八北府農六字第八一
二二號函及八十八年三月二日會勘紀錄、現場照片、台北縣政府
八十八年八月十三日八八北府農六字第三一０六五三號函、台北
縣政府違反水土保持法案件處分書、八十八年八月三日會勘紀錄
、台北縣政府八十八年九月十七日山坡地違規使用查報與取締案
件會勘紀錄、台北縣政府八十八年十月二十二日八八北府農六字
第八一二二號函、台北縣政府八十九年四月七日八九北府農土字
第一二五三五二號函、台北縣政府八十九年五月九日八九北府農
土字第一六五四八一號函、台北縣政府違反水土保持法案件處分
書、八十九年四月二十日會勘紀錄、台灣板橋地方法院檢察署八
十八年十一月八日履勘筆錄、台北縣樹林地政事務所八十八年十
一月二十三日八八北縣樹地二字第一四六一八號函送之土地複丈
成果圖、台北縣政府警察局三峽分局八十八年十一月二十三日北
警峽刑卿字第二０七六二號函送之現場履勘照片十四紙、八十八
年三月五日八九三峽成福字第００二０號函、緊急防災計劃變更
設計書、自行施作完成擋土牆結構穩定性檢討分析書及台北縣政
府八十九年四月七日八九北府農土字第一二五三五二號函、台北
縣政府九十一年一月十四日北府農山字第０九一００二二六八一
號函、勘驗筆錄等證據，資以認定被告有原判決事實欄所記載之
犯罪事實，因而撤銷第一審判決，改判論處被告違反水土保持義
務人於山坡地設置擋土牆、修建道路及開挖、整地，應先擬具水
土保持計畫，送請主管機關核定之規定，未先擬具水土保持計畫
，致生水土流失罪刑（處有期徒刑一年，減為有期徒刑六月），
已詳述其所憑之證據及理由。對於被告矢口否認有違反水土保持
法犯行，辯稱：因施作排水溝後，現場土石不斷崩落，為避免災
害發生，始自行施作擋土牆，且因依台北縣政府核准施作水溝以
防災，亦有需要施作擋土牆云云，經綜合調查證據之結果，認無
可採，已分別在判決內加以指駁，並說明證據取捨及判斷之理由
。原判決所為論述，核與卷證資料相符，從形式上觀察，並無違
背法令之情形。按認事採證、證據之取捨及證據證明力之判斷，
俱屬事實審法院之職權，苟無違背證據法則，自不能指為違法。
原判決已說明：由會勘紀錄、現場照片所示，本件山坡地遭被告
擅自開挖、整地結果，邊坡地表土石已嚴重裸露，該山坡地原有
之水土保持涵養功能已遭破壞，已該當「破壞地表」之情形。證
人蕭景槐於第一審證稱：碰到下雨天是一定會造成土石沖刷，所
以我們有請他儘快做植生覆蓋等語，及至原審仍證稱：他的行為
有造成水土流失之虞，如果下大雨時，因為現場沒有作必要的水
保措施，會造成水土流失等語；證人陳健裕於第一審證稱：當時
去履勘時，地表裸露，只要雨水沖刷，就會造成水土流失……地
表裸露時可以做臨時的沉沙池防止水土流失，另外可以用覆蓋的
方式來防止等語，及至原審證稱：這種開挖會造成水土流失及公
共危險的疑慮，即有致生水土流失及公共危險之虞……行為人當
初把山坡地植被開挖，大雨來時可能會造成水土流失的沖刷等語
。台北縣政府於九十一年一月十四日以北府農山字第０九一００
二二六八一號函覆原審之說明二：本案被告於該地已有破壞地表
之情形，故初步認定「已有致生水土流失」，又證人林進財於原
審證稱：那時候我在趕工，我將鐵捲門拉下，當天有下雨，我的
工廠前面有泥土、泥沙進來，方進陸派剷土機及工人來清理，我
的工廠之前沒有發生過土石流，但常常淹水，下雨就會淹水，只
有剛剛……八十八年八月這一次，才有一些泥沙會進來……現場
是在我工廠的上方，兩者相距約二百多公尺，此期間沒有其他人
在現場從事施工等事，工廠前面，方進陸用剷土機花了一個多小
時清理，其他都是用人工……因為我把鐵門拉下，土石就擋在工
廠門口等語。足見本件山坡地遭被告擅自開挖、整地結果，邊坡
地表土石已嚴重裸露，該山坡地原有之水土保持涵養功能已遭破
壞，致生水土流失之事實堪以認定。雖被告提出郭金鳳、蘇怡德
、陳金治、黃秀琴、白水波、林枝榮、丁吳金蘭、郭金鳳、王元
秀、仲躋珠十人出具之證明書影本以資證明「於甲○○施工期間
確無土石滑落地面或影響人車公共安全等情事」，惟郭金鳳等人
分別居住於台北縣三峽鎮○○路三十八巷、三十二巷及二十六巷
，與林進財工廠不同巷道，證人劉芳草並於第一審證稱：我不知
道土石有流下來，因為我經常到處跑等語，上開證明書自不足以
證明林進財工廠前空地未有流入自山坡地流失之土石。雖證人方
進陸證稱：（林進財）所述的時間，應該是記錯；八十七年艾比
絲颱風的時候，那塊土地崩塌，造成土石流，面積很大，但是不
嚴重，……我印象就是在艾比絲颱風，以外我就沒有去清除過等
語；惟方進陸於八十七年十二月十三日購得本件山坡地，並與被
告、李榮海、王秀玲、何信興、蕭數蘭、施家棟等人共同出資，
擬對上開土地加以規劃、開發、整地後，轉售營利，李榮海等人
並全權委由被告處理，自身顯有利害關係，自有迴護被告之虞；
且證人方進陸亦同時證稱：我不清楚本件山坡地於甲○○施工前
是否已有道路，那是私有土地，我不宜上去看等語，足證方進陸
之證言殊無可採；林進財所為證言，應屬可信。足見本件山坡地
遭被告擅自開挖、整地結果，邊坡地表土石已嚴重裸露，該山坡
地原有之水土保持涵養功能已遭破壞，致生水土流失之事實堪以
認定。原判決已說明其就案內所有證據，本於調查所得心證，分
別定其取捨，而憑以認定被告犯罪之依據，並說明其理由，此係
事實審法院採證認事之職權行使，原判決所為論斷以及未再傳喚
郭金鳳等十人到庭作證，難謂有被告上訴意旨所指調查未盡、違
反經驗法則、判決不備理由之違法。原判決亦說明：被告於防災
計劃經核准備查後，未依核定之緊急防災計劃實施，擅自施作三
道擋土牆，山坡地原有草樹叢生之地貌，部分已遭挖填整平，表
土石嚴重裸露，亦未施作坡面保護措施，破壞本件山坡地之水土
保持涵養功能，經台北縣政府於八十八年八月十二日限令現場立
即停工。台北縣政府農業局於八十八年九月十七日派員至現場會
勘時，現場仍遭擅自開挖整地、修築道路及設置擋土牆，再令被
告立即停止違規行為。嗣台灣板橋地方法院檢察署檢察官於八十
八年十一月八日下午三時會同相關機關前往勘驗，現場亦有開挖
修建碎石道路及施作擋土牆。雖被告又自行向台北縣政府申請緊
急防災計劃變更設計案，並經台北縣政府核准備查，然縣府人員
於八十九年四月二十日再度前往現場勘察時，發現未獲改善，反
遭擅自開挖更大之面積，致前開山坡地之水土保持涵養功能嚴重
遭受破壞，已達水土流失之程度，台北縣政府於八十九年五月九
日，再次令被告現場擅自施作部分立即停工。設台北縣政府核准
上開被告等申請人防災計劃時，並有同意施作擋土牆，以達防災
目的，台北縣政府豈會多次到場履勘時，均勒令被告停工，同時
對被告等申請人科處罰鍰，足證被告辯稱係經台北縣政府核准施
作水溝防災，自有需要施作擋土牆，顯非事實。雖被告於第一審
提出結構技師梁正裕在八十九年二月間對被告於本件二十五筆土
地施作之擋土牆及截（水）、排水溝結構安全分析報告，內載：
依現況災情分析有迫切需要施作擋土牆及截（水）、排水溝，以
達到安全防護效果；結構安全分析人依現場施作之擋土牆及截（
水）、排水溝，經檢驗證實結構之尺寸及配筋均符合達到安全標
準及穩定效果等語。然被告於八十八年五月，即開工挖掘本件山
坡地，台北縣政府於八十八年八月三日、八十八年九月十七日派
員至現場履勘，發現被告有擅自開挖整地、修築道路及設置擋土
牆等行為；及至檢察官於八十八年十一月八日會同相關機關前往
勘驗，現場仍有開挖修建碎石道路及施作擋土牆，迨台北縣政府
於八十九年四月二十日再度派員前往現場勘察，發現未獲改善，
反遭被告擅自開挖更大之面積，致前開山坡地之水土保持涵養功
能嚴重遭受破壞，已達水土流失之程度，則縱依梁正裕於八十九
年二月對本件土地提出之分析報告所稱，現場有施作擋土牆防災
之必要，亦係因被告先行擅自在現場開挖整地、修築道路所致，
自無解於被告未經核准擅自在上開山坡地開挖整地之犯行等語。
被告上訴意旨以擋土牆、便道客觀上有施作必要、廢土須就地整
平云云，據以指摘原判決有理由不備及認定事實不依證據之違法
，係以片面主觀之意見，漫為事實之爭執，殊非得據為合法上訴
第三審之理由。再按量刑之輕重，係屬事實審法院得依職權自由
裁量之事項，苟於量刑時，已斟酌刑法第五十七條各款所列情狀
，而未逾越法定範圍，又未濫用其職權，即不得遽指為違法。原
判決審酌被告平日素行、犯罪動機、目的、擅自在山坡地上設置
擋土牆、修建道路及開挖、整地，致生水土流失，經主管機關多
次裁罰仍執意為之，現已有實施復原、植生等回復水土保持之行
為及犯罪後態度等一切情狀，予以綜合考量，量處被告有期徒刑
一年，再依中華民國九十六年罪犯減刑條例第二條第一項第三款
、第七條、第九條之規定，減為有期徒刑六月，並依較有利被告
之修正前刑法第四十一條第一項規定，諭知易科罰金之折算標準
，既未逾越法定刑度，又未濫用自由裁量之權限。檢察官上訴意
旨未具體指摘原判決關於量刑部分有何違背法令，徒憑己意，泛
指原判決量刑失之過輕，自非適法之第三審上訴理由。至案件起
訴後，檢察官認有裁判上一罪關係之他部分事實，函請併辦，此
項公函非屬訴訟上之請求，目的在促使法院注意，如果法院併同
審判，固係審判不可分法則之適用所使然，如認不成立犯罪或無
裁判上一罪關係，縱其未為任何諭知及說明，亦不能指為違法。
檢察官上訴意旨另指摘原審未就函請併辦部分併予判決，有已受
請求之事項未予判決云云，亦有誤會。上訴人等上訴意旨，無非
就原審採證認事之職權行使，及原判決明白論斷之事項，任憑己
見漫為事實上之爭執，泛言原判決有理由不備、調查未盡、違背
經驗法則等違法，並非依據卷內資料而為具體之指摘，核與法律
規定得為第三審上訴理由之違法情形，不相適合，自非適法之第
三審上訴理由，均應予駁回。
據上論結，應依刑事訴訟法第三百九十五條前段，判決如主文。
中    華    民    國  九十七  年    五    月    八    日
                      最高法院刑事第三庭
                          審判長法官  莊  登  照
                                法官  黃  一  鑫
                                法官  許  錦  印
                                法官  陳  世  雄
                                法官  魏  新  和
      本件正本證明與原本無異
                                      書  記  官
中    華    民    國  九十七  年    五    月   十三   日
                                                 H


司法院資訊處製作；財團法人民間司法改革基金會備份。
